【裁判字號】    98,重上,403
【裁判日期】    990206
【裁判案由】    給付貨款
【裁判全文】
臺灣高等法院民事判決                 98年度重上字第403號
    上  訴  人  逢瑞實業有限公司
    法定代理人  甲○○
    訴訟代理人  張績寶律師
    複  代理人  黃建閔律師
                徐祐偉律師
    被上訴  人  艾立登國際有限公司
    法定代理人  乙○○
    訴訟代理人  張旭業律師
    複  代理人  楊珮君律師
上列當事人間請求給付貨款事件，上訴人對於中華民國98年5月
27日臺灣桃園地方法院97年度重訴字第183號第一審判決提起上
訴，並為訴之變更，本院於99年1月20日言詞辯論終結，判決如
下：
    主  文
被上訴人應給付上訴人美金拾捌萬肆仟柒佰參拾參．捌捌元，及
自民國九十八年十月十七日起至清償日止按週年利率百分之五計
算之利息。
上訴人其餘變更之訴及假執行之聲請均駁回。
變更之訴訴訟費用，由被上訴人負擔十分之九，餘由上訴人負擔
。
本判決所命給付，於上訴人以新台幣貳佰萬元供擔保後，得假執
行；但被上訴人如於假執行程序實施前，以新台幣伍佰玖拾參萬
伍仟壹佰貳拾肆元預供擔保後，得免為假執行。
    事實及理由
一、上訴人主張：於95年8月至96年5月間， 被上訴人以FORTUNE
    DATA CO,.LTD（下稱DATA公司）之名義，陸續向上訴人訂購
    烘焙用具，上訴人已依約交付貨品予被上訴人指定之客戶收
    受，詎被上訴人僅支付部分款項，尚欠貨款美金（下同）18
    萬4,733.88元，爰依兩造間買賣之法律關係，聲明：(一)被上
    訴人應給付上訴人美金18萬4,733.88元及自起訴狀繕本送達
    翌日起算之法定遲延利息；(二)願供擔保請准宣告假執行等情
    。
    上訴人於原審係請求被上訴人給付新臺幣603萬8,951元及自
    起訴狀繕本送達翌日起算之法定遲延利息，經原審判決敗訴
    後，上訴人於本審變更改為上開美金本息之請求，被上訴人
    雖表示不同意，惟上訴人所為訴之變更與其起訴主張之基礎
    事實同一，原審卷附資料又可資援用，核與民事訴訟法第44
    6條第1項但書、第255條第1項第2款規定相符， 應予准許。
    上訴人既為訴之變更，其就原有聲明業已撤回，則本院應就
    變更後之聲明為判決。
二、被上訴人則以：(一)被上訴人與DATA公司二者並非同一法人格
    ，本件係DATA公司所下之訂單，上訴人之發票亦係開立予DA
    TA公司，自不得請求被上訴人就DATA公司之訂單負清償貨款
    之責任。(二)被上訴人否認為節稅而改用DATA公司名義，藉被
    上訴人法定代理人乙○○之電子郵件下單，退步縱認DATA公
    司曾利用被上訴人之網址（ariston.sales@msn. hinet. tw
    ）下單，亦不得以此證明被上訴人與DATA公司是同一權利主
    體。 (三)上訴人提出DATA公司向上訴人下單之時點自95年9月
    26日起至97年5月間，而被上訴人於95年9月26日至95年10月
    18日亦有向上訴人下單，若DATA公司係被上訴人為節稅而設
    立之紙上公司，焉有於DATA公司設立後，被上訴人還以自己
    名義下單？(四)陀志剛僅係DATA公司之名義負責人，DATA公司
    實際屬德國CW公司所有，陀志剛受德國CW公司指示而已。又
    陀志剛自96年7月起於被上訴人處擔任品保人員， 因而會以
    被上訴人名義寄發郵件予上訴人要求召開品保會議，此乃因
    被上訴人賺取德國CW公司之佣金，被上訴人依其與德國CW公
    司之約定必須處理有關貨物之品保問題，此由第一銀行匯款
    通知書之給付原因註明「COMMISION」係佣金， 益見被上訴
    人與DATA公司並非同一等語抗辯。聲明：(一)變更之訴駁回。
    (二)如受不利判決，願供擔保請准免為假執行。
三、兩造不爭執之事實：
  (一)上訴人於本件訴訟請求給付如附表所示編號1至18之貨款 ，
    訂購人均係DATA公司，業據上訴人提出DATA公司訂單、上訴
    人商業發票、出貨聯繫單、出口貨物報關單等資料在卷（原
    審卷(二)第51-151頁），並為證人陀志剛所承認（本院卷第71
    頁反面）。
  (二)DATA公司於95年1月3日設立，董事長為陀志剛（唯一董事）
    ，持股50,000股（100％），公司業據臺灣土地銀行函覆明
    確及所附公司設立資料及證明書可稽可稽（原審卷(二)第27、
    160、162-178頁）。
  (三)陀志剛乃被上訴人法定代理人乙○○之配偶，有陀志剛之戶
    籍資料及國民身分證影本可稽（原審卷(二)第37、163頁）。
四、本件重要爭點在於：DATA公司與被上訴人是否同一？
  (一)上訴人請求給付之貨款，訂貨人均係DATA公司，為兩造所一
    致承認之事實。上訴人主張：DATA公司乃被上訴人為節稅而
    設立之紙上公司，二者實質上相同，法人格同一，為被上訴
    人所否認。
  (二)查被上訴人之前與上訴人接洽，係由其法定代理人乙○○及
    其夫陀志剛與上訴人大陸工廠總經理王宗恕接洽，並以乙○
    ○之電子郵件信箱（ariston.sales@msn. hinet. tw）向王
    宗恕詢價，王宗恕報價後，再向上訴人下訂單，業據證人王
    宗恕證述綦詳（原審卷第154-156頁）。 而陀志剛乃被上訴
    人之股東之一，亦有被上訴人之變更登記事項卡可按（原審
    卷(一)第62頁）；且乙○○嗣後告知王宗恕將會以DATA公司之
    名義下單， 業據證人王宗恕證陳在卷（原審卷第154-156頁
    ），並有乙○○（Anita Huang）於95年11月2日寄發予上訴
    人之電子郵件中記載： 「這張及另一張CWFD000000-00再加
    上P/O0000000（二層毛刷）一樣以FORTUNE DATA下單」等語
    足憑（本院卷第170頁）。 又DATA公司除負責人陀志剛外，
    並無其他人員，亦無向其他公司下訂單，已據證人陀志剛證
    陳明確（本院卷第70頁反面、73頁）；DATA公司對上訴人詢
    價，仍係以乙○○之上開電子郵件信箱為之，經王宗恕報價
    後，由DATA公司負責人陀志剛以被上訴人公司或自家之傳真
    機向上訴人下訂單等情，亦經證人王宗恕與陀志剛證陳一致
    （原審卷第154-156頁，本院卷第71頁反面）。
  (三)再查被上訴人以艾立登名義向上訴人訂貨之時間最後為95年
    10 月間（附表編號3以下註記訂購人為「艾立登」者），而
    針對DATA公司所下訂單之貨物相關事宜，向由乙○○及其夫
    陀志剛處理：
    1.乙○○於95年12月13日寄發郵件予上訴人：「附上 Cook
      World 及凱撒的shipping mark.是針對上次下單的幾個產
      品，除非另外通知皆以此shipping mark出貨」（本院卷
      第159頁），已見乙○○與上訴人連絡有關DATA公司訂購
      貨品之標記事宜。
    2.有關DATA公司貨物之運送事宜，運送人（或運送承攬人）
      係將相關訊息告知乙○○：「Dear Anita, Pls find
      the Shipper: Fortune Data Co., Ltd.
      Consignee:Cookworld GMBH Route:Yantian/ Rotterdam
      ……Cargo ready date:Feb., 16,2007  Carrier: EMC
      Vessel:LT Unica, V.0000-000W……」（本院卷第179頁
      ）。
    3.就DATA公司名義所下訂單之貨物有瑕疵情事，先由乙○○
      於96年4月3日寄發電子郵件予上訴人及王宗恕：「…每天
      都接的客戶的及電話…他們認為不可的是為什麼同樣的問
      題不斷地發生，已經量產一段時間的產品為什麼到現在無
      法順利出貨，客戶的庫存已經沒了…從3月23日出的4300P
      CS大刮刀外，至今沒有任何的出貨，和當客戶3 月初檢討
      時對他們的承諾又再一次的失信」云云（本院卷第148 -1
      頁）。嗣陀志剛於96 年7月19日仍以上開電子郵件信箱與
      上訴人及王宗恕連絡：「王先生…謹代表艾立登品保通知
      您，將於今天下午14 :00到廠CW客訴做通盤瞭解及調查」
      （本院卷第26頁）；其後乙○○亦於96年8月9日寄發電子
      郵件與上訴人及王宗恕：「王先生……由於品質的問題，
      自從上次到大陸廠開會後，至今一直都沒收到回教，因此
      上週日陀先生發了一份回覆要求信給您，由於持續發生嚴
      重的品質問題，造成客戶及艾立登財務及商譽上無法想像
      的損失，也使客戶嚴正的生產線品質及管控…」等語（本
      院卷第182頁）。
  (四)綜上堪認：被上訴人先前以艾立登名義與上訴人交易，交易
    模式係由法定代理人乙○○或其夫陀志剛與上訴人之大陸工
    廠總經理王宗恕洽談，並以乙○○之電子郵件信箱（aristo
    n.sales@msn. hinet. tw）向王宗恕詢價，經報價後再以艾
    立登公司名義向上訴人下訂單。嗣乙○○先告知王宗恕：其
    後將以DATA公司名義為之，實際交易模式仍如上述：即以乙
    ○○之電子郵件信箱詢價，其後再由陀志剛以被上訴人或自
    家傳真機以DATA公司名義向上訴人下訂單，且以DATA公司名
    義所下訂單之貨物內容、運送出貨及其後主張瑕疵等事宜，
    仍由乙○○及陀志剛處理，足認：DATA公司成立後向上訴人
    購貨之事宜，均與被上訴人以艾立登名義與上訴人交易相同
    ，均由乙○○及陀志剛處理，且DATA並無向其他公司訂貨情
    事，再參乙○○曾告知及在電子郵件中記載「以DATA下單」
    之情，則上訴人主張：被上訴人僅另以DATA公司名義向上訴
    人下單，被上訴人與DATA公司實為同一，附表所示之18筆買
    賣實際上係存在於上訴人與被上訴人間，應可採信。
  (五)被上訴人雖辯稱：DATA公司並非被上訴人為節稅而設立之紙
    上公司，該公司實際屬德國CW公司所有，陀志剛僅係名義負
    責人，聽命德國CW公司之指示行事；被上訴人係收取德國CW
    公司佣金，依約定負責處理貨物之品保問題，而陀志剛乃被
    上訴人之品保人員，因而出面與上訴人接洽貨物之瑕疵事宜
    等節。然查：
    1.依證人即被上訴人法定代理人乙○○之弟黃茲堅證述：「
      我只知道我姐姐在國外聲請紙上公司，設立的是我父母家
      的地址……在父母住所的時候，有提到乙○○另設一個紙
      上公司做節稅用……我只知道設立的紙上公司是在國外…
      …在當時我曾經問過乙○○說：到底怎麼節稅？乙○○只
      說大概方式：下單由國外公司下單，錢不會進到國內，國
      外有一個美金帳戶，本國就不需要開發票，不會有稅金的
      問題」等語綦詳（本院卷第60頁反面），已見被上訴人之
      法定代理人乙○○曾在娘家向兄弟提及為節稅而在國外設
      立公司之動機及計畫。
    2.證人即DATA公司之負責人陀志剛雖證稱：是德國CW（Cook
      World ）授權，以我的名義在海外設立採購之公司。有關
      DATA公司之訂單內容、議價內容，都是德國CW公司的人與
      上訴人在大陸議妥云云（本院卷第70頁反面）。惟查：
      (1)DATA公司負責人陀志剛於設立時，申請登記董事之地址
        為「No.266-2, CHUNG CHENG RD., FU-HSIANG,
        ZAOYUAN HSIEN 336, TAIWAN, R.O.C.」 ，有登記資料
        可按（原審卷(二)第166 頁），上址為中華民國台灣桃園
        縣復興鄉○○村○○路266-2 號，即係乙○○父親黃宏
        漢之址，亦有乙○○之戶籍查詢資料足憑（原審卷(二)第
        35頁），核與上開證人黃茲堅所述：紙上公司設立在我
        父母家之情相符。
      (2)至於陀志剛提出之名片1 紙（本院卷第77頁），其上僅
        印就「Norbert Niederschweiberer 」其人之電話、傳
        真機及電子郵件信箱等訊息，雖附有「Cook World」之
        標誌，惟陀志剛始終未能提出德國CW公司之授權書狀為
        憑，已有可疑。
      (3)再查DATA公司於95年3月16 日在臺灣土地銀行ＯＢＵ（
        Offshore Banking Unit ，即國際金融業務分行）設立
        帳戶，當天即由被上訴人匯款3,114.15元入DATA公司帳
        戶，嗣於95年9月26日、10月13 日亦有分別匯款予DATA
        公司之情形，有臺灣土地銀行提供之交易明細及匯款資
        料可按（原審卷(二)第179-181 頁，本院卷第115、117、
        119頁）， 依證人即被上訴人之法定代理人乙○○證稱
        ：被上訴人僅係收取德國CW公司之佣金5%至8%不等云云
        ，縱令為真，亦絕無被上訴人匯入款項予DATA公司之理
        。且陀志剛亦於96年2月14日匯款118,003.03元， 於97
        年6月5日匯款4528.80元入DATA公司此帳戶， 亦有交易
        明細及陀志剛之匯款資料足憑（原審卷(二)第179- 181頁
        ，本院卷第125、132頁），若依陀志剛所述其僅係人頭
        ，茲竟自行匯入款項至DATA公司帳戶，顯違常理。
    3.上訴人就附表所示DATA公司所下訂單而交付之貨物，其後
      有瑕疵爭議，陀志剛非以訂購者（買受人）DATA公司負責
      人之身分，而係以被上訴人品保人員之身分，前往與上訴
      人討論瑕疵事項，此有陀志剛所發之電子郵件可按（本院
      卷第26頁）；另乙○○於96年8月9日所發郵件記載：「由
      於持續發生嚴重的品質問題，造成客戶及艾立登財務及商
      譽上無法想像的損失」（本院卷第182頁），益見： 陀志
      剛及乙○○均係以被上訴人艾立登公司之立場，與上訴人
      接洽DATA公司所下訂單之貨品瑕疵事宜，若非此類訂單即
      係被上訴人所為者，被上訴人自無受有「商譽上無法想像
      的損失」可言。
    4.被上訴人雖提出第一銀行匯入匯款通知書（本院卷第 208
      頁），以資證明德國CW公司給付佣金予被上訴人之情，惟
      依卷附之證據尚難認為DATA公司係德國CW公司設立之公司
      ，已如上述，且該份匯入匯款通知書記載之匯款人為DATA
      公司，並非德國CW公司，是僅依該份通知書之記載尚不足
      認定德國CW公司給付被上訴人佣金之事實。
  (六)承上開說明，附表編號1至18之買賣雖係以DATA 公司名義訂
    購，惟自買賣接洽、下訂單、貨品內容、出貨及貨物瑕疵等
    流程，足資確認實際上即係被上訴人所下訂單，僅形式上以
    DATA公司名義為之，因認附表之18筆買賣關係存在於上訴人
    （出賣人）及被上訴人（買受人）之間。至於被上訴人抗辯
    ：上訴人交付之貨物有瑕疵乙節，因其並未於本件訴訟中以
    訴主張解除契約或減少價金之法律效果，此部分非屬本件審
    究之範圍，併此敘明。
五、依上所云，附表所示18筆買賣之買受人即為被上訴人，上訴
    人已依約出貨，已據提出各筆之出貨單、出貨聯繫單、出口
    貨物報關單多件在卷（原審卷(二)第55-151頁），並為被上訴
    人所不爭執；而DATA公司之訂購單記載貨物價款係以美金計
    價，有訂單可按（原審卷(二)第51-54頁）， 加以證人乙○○
    亦證稱：被上訴人之前給付貨款都是以美金支付在卷（本院
    卷第74頁反面），可見兩造間之交易有以美金計價交付貨款
    之慣例。又附表所示18筆貨款共計19萬8,147.48元，則上訴
    人僅請求被上訴人給付18萬4,733.88元，為有理由。又上訴
    人於本審為訴之變更（本院卷第57-58頁）， 並未提出送達
    予被上訴人之回執，然經本院於98年10月16日當庭詢問被上
    訴人，被上訴人表示不同意訴之變更在卷（本院卷第60頁）
    ，可見被上訴人至遲於98年10月16日知悉上開訴之變更情事
    ，則上訴人得請求被上訴人給付該訴狀繕本送達翌日即98年
    10月17日起算之法定遲延利息；上訴人請求自起訴狀繕本送
    達翌日起至98年10月16日止之法定遲延利息部分，則為無理
    由，應予駁回。
六、綜上所述，上訴人依買賣之法律關係，請求被上訴人給付美
    金18萬4,733.88元及自98年10月17日起算之法定遲延利息部
    分，為有理由，應予准許；上訴人逾上開准許範圍外之請求
    ，則屬無據，應予駁回。兩造均陳明願供擔保宣告准免假執
    行，就上訴人勝訴部分核無不合，爰酌定相當擔保金額分別
    准許之，上訴人敗訴部分之假執行聲請則予駁回。
七、本件結論已臻明確，兩造其餘攻防及舉證核與結論不生任何
    影響，爰不再一一論述。
八、據上論結：上訴人變更之訴為一部有理由，一部無理由，依
    民事訴訟法第79條、第463條、第390條第2項、第392條，判
    決如主文。
中    華    民    國    99    年    2     月     6    日
                  民事第一庭
                      審判長法  官  張耀彩
                            法  官  盧彥如
                            法  官  林金吾
正本係照原本作成。
如不服本判決，應於收受送達後20日內向本院提出上訴書狀，其
未表明上訴理由者，應於提出上訴後20日內向本院補提理由書狀
（均須按他造當事人之人數附繕本）上訴時應提出委任律師或具
有律師資格之人之委任狀；委任有律師資格者，另應附具律師資
格證書及釋明委任人與受任人有民事訴訟法第466條之1第1項但
書或第2項（詳附註）所定關係之釋明文書影本。
中    華    民    國    99    年    2     月    6     日
                            書記官  張淑芳
附註：
民事訴訟法第466條之1（第1項、第2項）：
對於第二審判決上訴，上訴人應委任律師為訴訟代理人。但上訴
人或其他法定代理人具有律師資格者，不在此限。
上訴人之配偶、三親等內之血親、二親等內之姻親，或上訴人為
法人、中央或地方機關時，其所屬專任人員具有律師資格並經法
院認為適當者，亦得為第三審訴訟代理人。

司法院資訊處製作；財團法人民間司法改革基金會備份。
